臺灣高等法院高雄分院刑事判決　　　　100年度上易字第847號
上　訴　人　臺灣屏東地方法院檢察署檢察官
被　　　告　林佳禾原名林美霞.
選任辯護人　葉銘進律師
上列上訴人因被告詐欺案件，不服臺灣屏東地方法院99年度易字
第933 號中華民國100 年5 月18日第一審判決（起訴案號：臺灣
屏東地方法院檢察署98年度偵字第3073號），提起上訴，本院判
決如下：
     主  文
上訴駁回。
     理  由
一、證據能力部分：
(一)、刑事訴訟法第159 條之5 第1 項明定：「被告以外之人於審
    判外之陳述，雖不符前4 條之規定，而經當事人於審判程序
    同意作為證據，法院審酌該言詞陳述或書面陳述作成時之情
    況，認為適當者，亦得為證據。」，就鍾瑞文、鍾琴鶯、鍾
    桂鶯、鍾鳳鶯、林福源、林育良、林育祥於偵查時未經具結
    對陳述，檢察官、辯護人及被告均已同意有證據能力，並捨
    棄對質詰問權（本院卷25、43、44頁）；鍾瑞文、鍾琴鶯、
    鍾桂鶯、鍾鳳鶯、林育良於原審時並已到庭接受詰問。審理
    時又未提及渠等於警訊及偵訊時有何不法取供之情形，亦無
    證據顯示上開陳述係遭受強暴、脅迫、詐欺、利誘等外力干
    擾情形，或在影響其心理狀況致妨礙其自由陳述等不可信之
    情況下所為，且非證明力顯然過低，本院認為適當作為證據
    ，自有證據能力。
(二)、被告以外之人於偵查中向檢察官所為陳述，除顯有不可信之
    情況者外，得為證據，刑事訴訟法第159 條之1 第2 項定有
    明文。查證人就殷乾福、陳瓊雅於檢察官偵查時所為陳述，
    業於供前具結，有證人結文附卷可稽，又無不可信之情形，
    被告、辯護人及檢察官並均捨棄對質詰問（本院卷25、43、
    44頁），則上開證人於偵查中之證述，自有證據能力。
二、本案經本院審理結果，認第一審判決認事用法均無不當，應
    予維持，除引用第一審判決書記載之公訴意旨、證據及理由
    （不含「證據能力之判斷」部分）並補充理由如後。
三、檢察官上訴意旨略以：
(一)、原審判決書雖強調告訴人有簽訂「宏泰人壽增額終身壽險」
    契約，然告訴人迭稱：林佳禾於推銷時，強調所簽契約係類
    似銀行定存之優惠存款，並附送宏泰人壽增額終身壽險契約
    ；且當時被告只有拿保險契約的最後1 張予渠等簽名，以致
    渠等未能詳閱保險契約書內容，就輕率簽立宏泰人壽增額終
    身壽險保險契約等語。故本案爭點，應在被告有無向告訴人
    佯稱：所簽契約為定存，但附送保險等語。
(二)、「一般存款VS優惠款」等文宣係永達公司製作，被告卻未合
    理說明何以鍾桂鶯持有該文宣，及證明各該文宣並非被告所
    提供。而衡情被告為永達公司職員，為增加吸引力說服力，
    應會提出上開文宣。陳瓊雅亦稱被告推銷時，確有對其施予
    詐術。況且永達公司負責人吳永達及重要負責人葉明達、李
    麗英等人，均經另案起訴；而被告自承為節稅，將個人在永
    達之所得匯到殷乾福帳戶內，嗣於殷乾福收到稅捐稽徵機關
    所發其曾向永達公司支薪的繳稅單後，才由被告先生將所得
    稅欠款繳清，足見被告與其任職公司人員，於推展保險業務
    時並未奉公守法。
(三)、壽險保戶購買保險後短期內不會再買保險，致業務員客源不
    斷縮減，但業績壓力未減，此為多數業務員離職之主因，因
    此保險業務員為續工作及增加業績，多有避談風險而向客戶
    吹噓專案優點，且為規避民眾之負面印象，推銷時常會多吹
    噓其產品保本又有優厚利潤的類似優惠定存概念，而避談其
    產品本質係壽險，而使大眾無法全面認識、理解眾多的金融
    理財的種類與潛藏風險情況下，傻傻的相信其個人在理財專
    員專業指導下，必能獲得比個人理財更高的獲利報酬，而遭
    該等藉理財之名，行保險之實之保險業務員之誇浮不實之言
    所騙，並衍生嗣後蒙受無可彌補的鉅額財產損失問題。本案
    告訴人係升斗小民，何能期待渠等必不會被不肖的保險業務
    員所騙。原審未審酌上情，遽以告訴人等人確有投保「宏泰
    人壽增額終身壽險」保險，為有利被告之認定，過於武斷而
    不切實際之虞。
(四)、人壽保險無力給付保費時，已繳保費會歸保險公司所有，故
    要保人會斟酌投保需要及給付保費能力。保險實務上不可能
    發生要保人在購買保險契約後隔年，就能向保險質借將幾為
    全部已繳保費之貸款金，以作為繳交嗣後年度保費，然其購
    買保險契約所享受的類似利息的報酬，卻仍高於質借利息之
    情形，此與本件告訴人等人所堅稱的類似將錢存放銀行內後
    ，可隨時再領回之定期存款情形然不同。本案自94年9 月
    28日起，告訴人等人家族人員在1 年多期間內透過被告林佳
    禾向宏泰人壽公司購具的保險契約就多達13件，年付保費金
    額高達180 萬多元，此顯非一般保險實務常況，更非如本件
    之基本上整個家族並無寬裕經濟能力之告訴人等人所能付的
    起，故衡情，告訴人等人不可能在明知顯無法長期繳付該高
    達180 萬多元年付保險費情況下，將等辛苦所賺的為數不多
    的勞力錢，悉數無償拿給保險公司之理。爰請求撤銷原判決
    ，並為適法之判決。
四、然查：刑法上詐欺取財或詐欺得利罪，以行為人主觀上有不
    法所有或不法利益之意圖為成立要件。且被害人之交付財物
    損害，須與被告之詐術間，具有相當因果關係。本件被告為
    永達公司招攬保險之業務，其招攬保險縱有誇大、不實，致
    告訴人誤信其推銷手法，與被告簽立保險契約，惟告訴人所
    簽訂要保書均經主管機關核備，各該要保書左上角均有台財
    保字第0920751199號核定文號，有上開要保書附卷可資佐證
    。是告訴人雖依約按期繳納保險費，然亦獲得相當保險利益
    ，告訴人不因簽訂該保險契約而受有損失，難認被告主觀上
    有何不法所有或利益之意圖。至於保險金係宏泰保險公司與
    永達公司簽訂銷售契約，被告為永達公司業務員，招攬保險
    後，宏泰保險公司依約給付永達公司佣金，永達公司再依公
    司規定，給付一定比例予被告，被告收取佣金係招攬保險所
    得，並非不法利益，被告主觀上無不法所有或利益之意圖，
    客觀上亦未獲取不法利益，核與詐欺取財或詐欺得利罪構成
    要件有間，自難以詐欺取財或詐欺得利罪相繩。
五、其次：
(一)、被告並無自證無罪之義務，是其否認犯罪所持之辯解，縱無
    可取，仍不得因此資以為反證其犯罪之論據（最法院91年度
    台上字第4574號判決、87年度台上字第3471號判決意旨）。
    是以檢察官對於起訴之犯罪事實，應負提出證據及說服之實
    質舉證責任。倘其所提出之證據，不足為被告有罪之積極證
    明，或其指出證明之方法，無法說服法院以形成被告有罪之
    心證者，應貫徹無罪推定原則，刑事妥速審判法第6 條定有
    明文。又認定犯罪事實所憑之證據，固不以直接證據為限，
    間接證據亦應包含在內。惟採用間接證據時，必其所成立之
    證據，在直接關係上，雖僅足以證明他項事實，而由此他項
    事實，本於推理之作用足以證明待證事實者，方為合法。若
    憑空之推想，並非間接證據（最高法院32年上字第67號判例
    意旨）。又被害人與一般證人不同，其與被告處於相反之立
    場，其陳述之目的，在使被告受刑事訴追處罰，內容未必完
    全真實，證明力自較一般證人之陳述薄弱。故被害人縱立於
    證人地位而為指證及陳述，仍不得作為有罪判決之唯一證據
    ，應調查其他證據以察其是否與事實相符，亦即仍須有補強
    證據以擔保其指證、陳述之真實性，始得採為斷罪之依據（
    最高法院94年臺上字3326號判決）。
(二)、經查：
１、被告是否曾向告訴人表示係「定存」附送「保險」、及上訴
    意旨所指之文宣究是何人交予告訴人鍾桂鶯、暨被告是否只
    有提供契約之最後一頁讓告訴人簽名等事實，被告與告訴人
    所述既有不同，稽諸上開說明，就各該不利被告之事實，自
    應由檢察官負舉證之責，提出相關補強證據佐證告訴人所述
    為真，而非一再責令被告應自證無罪及自證未交付相關文宣
    予告訴人。
２、原審判決業已敘明，告訴人指稱系爭保險契約及回執上之署
    押係被告所偽造，然依鑑定結果各該保險契約上之署押應非
    被告偽造，告訴人應有簽收保險契約及簽收要保書。此部分
    告訴人之指訴顯有不實，自難遽認告訴人之其餘指訴為真。
    而依本案之要保書、回執、保險費自動付款授權書的內容，
    均明顯可知告訴人係簽立保險契約，暨所繳款項為保險費，
    又無所謂贈送或免繳保費之相關記載，自難認告訴人所稱：
    被告曾佯稱定存附送保險等語為真。況且告訴人或另曾購買
    其他公司之保險，或另有投資美金及定存的經驗；而就本案
    所謂之「定存」，告訴人卻未能表明存款之銀行及存摺，而
    只稱由告訴人原有帳戶的資金往來明細就足以證明有定存等
    語，實違常理。再則，告訴人亦知網路上所討論如何對永達
    提告之內容，告訴人所提出優惠存款等文宣並無被告署名，
    此與告訴人所提出之另紙文宣上均有被告之署名，有所不同
    。因此告訴人如何取得該「優惠存款」之文宣，容有所疑。
    為此，難認該告訴人因誤信係「定存」附送「保險」才簽約
    （詳原審判決書）。是就上訴意旨所指「被告有無向告訴人
    佯稱：所簽契約為定存，但附送保險」，原審判決實已敘明
    未能遽認被告有上開行為之理由。況且，本案告訴人間為親
    屬，並自94年11月9 日起至95年3 月29日陸續簽約（參他字
    卷14頁），而至97年4 月21日才提告（他字卷1 頁）。本院
    審理時告訴人鍾琴鶯更稱第2 年仍有再繳錢；契約3 個月就
    拿到等語（本院卷73頁），設若告訴人係遭被告詐騙，豈有
    向被告索取定存單及定存契約等資料無著後，仍一再續保及
    繳款之理。
３、上訴意旨雖指：業務員會因業績壓力而誇大不實、永達公司
    負責人經另案起訴；被告有將個人在永達公司之所得匯到殷
    乾福帳戶，足見被告與所任職公司之人員於推展業務時未奉
    公守法；又告訴人家族無寬裕經濟能力，投保系爭保險契約
    竟達13件，顯無法長期繳付該高達180 萬多元年之付保險等
    語。然：
    (1)、各行各業（含公職人員）之從業人員均有高度之工作及
        績效壓力，暨有良劣並存的現象。保險實務上既無「多
        數保戶於簽約時，均誤認係定存或誤信係附送保險」之
        現象，訴訟上更無大多數之保險業務員因此經起訴及判
        刑之事例，自不能因業務員之工作及績效壓力，就逕認
        推銷業務時必定會詐欺客戶；亦不能以業務員本人或他
        人是否另有其他未守法令之行為，就遽而認定於業務員
        於行銷時必有施用詐術，是前揭上訴理由，均不足以補
        強及佐證告訴人所述為真。
    (2)、社會上貸款購屋以待增資，或為避稅、強迫儲蓄而購買
        保險，均不乏其例。系爭保險既非意外險，確有到期還
        本之儲蓄功能，13件保險契約又由數個家庭投保，況且
        告訴人所提出其上載有被告姓名之理財資料（他字卷17
        、30、48、51頁），已列明數年間所須繳之金額，告訴
        人鍾桂鶯亦稱：被告跟我說每年50萬元（原審卷141 頁
        ），則告訴人亦應知須繳多年。因此不論是否為定存，
        渠等自應會評估繳款之能力，而難遽認被告係誤認為定
        存。
    (3)、是以所謂僅提供保險契約之最後一頁供告訴人簽名、定
        存附送保險等，既非常態事實而係變態事實；本案告訴
        人所述復有所疑，檢察官上訴時既未提出其他事證，檢
        察官所舉證據，實不足為被告有罪之積極證明。
(三)、本案告訴人所述確有疑義，復無其他補強證據足以佐證告訴
    人所述為真。
六、綜上所述，被告所為與詐欺取財或詐欺得利罪構成要件有間
    ，原難以詐欺取財或詐欺得利罪相繩。況告訴人所述確有疑
    義，復無其他補強證據足以佐證告訴指訴為真，為此原審以
    為被告無罪之諭知，核無違誤。檢察官仍執陳詞及前揭事由
    上訴，指摘原判決不當，惟稽諸上開說明，上訴意旨為無理
    由，自應予駁回。
據上論斷，應依刑事訴訟法第368 條、第373條，判決如主文。
本案經檢察官陳建年到庭執行職務。
中    華    民    國  100     年    10    月    20    日
                  刑事第一庭    審判長法  官  周賢銳
                                      法  官  曾逸誠
                                      法  官  洪碩垣
以上正本證明與原本無異。
不得上訴。
中    華    民    國   100    年    10    月    21    日
                                      書記官  洪慧敏